【裁判字號】    94,重上更(三),109
【裁判日期】    950727
【裁判案由】    侵占等
【裁判全文】
臺灣高等法院刑事判決           94年度重上更(三)字第109號
上  訴  人
即  被  告  甲○○
上列被告因侵占等案件，不服臺灣臺北地方法院77年度訴字第
2094號，中華民國78年3月24日第一審判決（起訴案號：臺灣臺
北地方法院檢察署77年度偵字第8521號），提起上訴，先經本院
判決（78年度上訴字第1580號），再經最高法院判決駁回上訴確
定（78年度台上字第4306號）後，因最高法院檢察署檢察總長提
起非常上訴，由最高法院撤銷原確定判決，經最高法院第三次發
回本院更為審理，本院判決如下：
    主  文
原判決撤銷。
甲○○犯業務侵占罪，處有期徒刑捌月，減為有期徒刑肆月，再
減為有期徒刑貳月，如易科罰金以參佰元折算壹日。
    事  實
一、甲○○原係在位於臺北市○○○路○段41號9樓之1事務所執
    業之律師，於民國74年8月間，經友人蕭天鈞（已死亡）介
    紹而受當事人乙○○（已死亡）之託，代為處理債務人溫博
    愛積欠乙○○之票據債權，但雙方並未訂立書面委任契約，
    僅由乙○○將債務人溫博愛交付之十五張票據（含支票及本
    票）經蕭天鈞轉交甲○○代為追償。經甲○○於徵信後，發
    現其中有二張面額各為新臺幣（以下同）一百萬元之本票（
    詳附表）之發票人朱慧珠有不動產，追償有望，甲○○商得
    不知情之其事務所受僱人員張芳娟之同意後，製作張芳娟為
    該二張本票執票人之聲請本票強制執行裁定聲請狀，再由張
    芳娟蓋用其本人印章於該書狀之上，甲○○遂將該二張本票
    交予張芳娟，由張芳娟以本票執票人之身分，執該二張本票
    具狀向臺灣臺北地方法院民事庭，聲請裁定准許該二張本票
    強制執行，隨後甲○○並商請張芳娟以本票執票人（債權人
    ）之名義聲請假扣押朱慧珠之不動產並前往執行，嗣甲○○
    與朱慧珠達成和解，甲○○於74年10月29日，令張芳娟以債
    權人身分前往臺北市○○街○段110號9樓902室胡紹律師事
    務所，與朱慧珠簽訂和解協議書，取回以附表所示本票二紙
    換得之華南商業銀行新生分行簽發之付款人：臺灣銀行、發
    票日：74年10月28日、面額：六十萬元之支票一紙，張芳娟
    返回上開事務所後將該紙支票交付甲○○，甲○○遂於翌（
    三十）日命張芳娟將該六十萬元支票存入其不知情之女兒王
    湘婷設於彰化商業銀行古亭分行之第00－00000－0號帳戶內
    提示，並獲得兌現。甲○○依約本應將兌現之六十萬元票款
    交予乙○○，詎甲○○竟意圖為自己不法之所有，將此六十
    萬元票款侵占入己，迄未告知乙○○或蕭天鈞，有關此追償
    曾獲得六十萬元票款之事宜。甲○○因另案判刑確定，於同
    年10月30日進入臺灣臺北看守所代監執行，同時期，乙○○
    欲收回票據，委經由蕭天鈞至臺北看守所與甲○○面會，表
    示要收回全部票據，甲○○仍對蕭天鈞隱瞞上揭和解之事，
    要求蕭天鈞到其事務所向其次女索取票據，惟蕭天鈞嗣僅取
    回剩餘之十三張票據，寄交予乙○○，因尚有二紙本票未收
    回，蕭天鈞數度追討，甲○○均諉稱：在其事務所，俟尋獲
    後即還云云。俟至75年3月15日，甲○○刑滿獲釋後，仍以
    上詞敷衍蕭天鈞。嗣溫博愛自國外來臺，遇乙○○、蕭天鈞
    並告知其二人上述和解之事，乙○○遂向朱慧珠查證，經朱
    慧珠證實無訛，乙○○乃請蕭天鈞找甲○○質問追討六十萬
    元，甲○○再藉口：是委託徵信社辦理，錢亦在徵信社處，
    難於收回，其並未參與和解云云，以為搪塞。至77年12月12
    日，始與乙○○和解，給付乙○○五十五萬元，另五萬元作
    為甲○○報酬。
二、案經乙○○訴由請法務部調查局臺北巿調查處報請臺灣臺北
    地方法院檢察處（現名稱更為臺灣臺北地方法院檢察署）檢
    察官偵查起訴。
    理  由
一、訊據上訴人即被告甲○○對於前開其係執業律師並收受乙○
    ○轉交之票據十五張，其中朱慧珠名義簽發之本票二紙，面
    額各為一百萬元，經其借用其律師事務所人員張芳娟名義先
    後具狀聲請臺灣臺北地方法院裁定准許強制執行，准許假扣
    押，由其自己籌款繳納擔保金三十三萬三千元，並借用張芳
    娟名義具狀陳報法院，又命張芳娟導往執行查封，及嗣與朱
    慧珠和解，經張芳娟取回六十萬元支票，該紙支票於74年10
    月30日存入其次女王湘婷銀行帳戶內提示，並獲得兌現，至
    77年12月12日始與告訴人乙○○和解交付告訴人五十五萬元
    ，餘五萬元算作其本人之報酬等情，供認不諱，惟否認有何
    業務侵占犯行，辯稱告訴人知道伊已與朱慧珠和解，由於全
    部追嘗事宜均由伊再處理，執行費亦由負擔，依照行情伊可
    取得其中三十萬元，但告訴人卻要全部六十萬元，有欠公平
    ，始未給付該六十萬元予告訴人，伊並無侵占犯意，況已與
    告訴人和解，又告訴人及證人蕭天鈞在法務部調查局臺北巿
    調查處（下簡稱臺北市調查處）之陳述，係審判外之供述，
    屬傳聞證據，且未作具結，無證據能力云云。
二、經查：
  (1)按現行刑事訴訟法第159條第1項：「被告以外之人於審判外
    之言詞或書面陳述，除法律有規定者外，不得作為證據」之
    規定，係92年2月6日始經修正公布，同年9月1日施行，依同
    年2月6日公布施行之刑事訴訟法施行法第7條之3規定：「中
    華民國92年1月14日修正通過之刑事訴訟法施行前，已繫屬
    於各級法院之案件，其以後之訴訟程序，應依修正刑事訴訟
    法終結之。但修正刑事訴訟法施行前已依法定程序進行之訴
    訟程序，其效力不受影響」。經查：本案係於77年12月1修
    正刑事訴訟法施行前即繫屬於原審法院，此有原審法院收文
    章蓋於臺灣臺北地方法院檢察處77年12月1日北檢義署字第
    08502號送審函可稽（見原審卷第一頁），證人乙○○、蕭
    天鈞、張芳娟於臺北市調查處之陳述，皆係修正刑事訴訟法
    92年9月1日施行前之證言，且經原審於78年3月17日踐行調
    查證據程序，被告於該庭亦答辯稱：均在答辯狀上有詳載云
    云（其主要答辯狀見原審卷第13頁至第22頁，即有提及各證
    人之調查處筆錄），是該等證人於臺北市調查處之陳述，本
    有證據能力。被告引用現行刑事訴訟法第159條規定爭執證
    人乙○○、蕭天鈞、張芳娟於臺北市調查處陳述之證據能力
    ，尚不能成立。又現行刑事訴訟法第158條之3：「證人、鑑
    定人依法應具結而未具結者，其證言或鑑定意見，不得作為
    證據」之規定，亦係92年2月6日始經修正公布，同年9月1日
    施行，且該條文既規定：證人「依法應具結」，因於警詢及
    調查處詢問時，警察、調查人員並無命具結之權利，證人於
    警詢及調查處所為之證述，非屬「依法應具結」之證言，縱
    適用新修正之刑事訴訟法規定，亦無該條規定之適用，亦合
    先敘明。
  (2)告訴人將前揭十五張票據，託請蕭天鈞轉交被告保管，並請
    被告處理，被告嗣將其中朱慧珠簽發之二張面額各一百萬元
    之本票暗中與朱慧珠以六十萬元和解，並由其事務所人員張
    芳娟出面取回六十萬元支票存入王湘婷帳戶提示，並獲得兌
    現，被告未告知告訴人，事後蕭天鈞向被告索討票據，僅收
    回十三張寄還告訴人，嗣蕭天鈞迭次向被告催討上開另二張
    朱慧珠名義之本票，被告一再諉稱尚在其事務所，後因溫博
    愛之告知，告訴人始知悉朱慧珠之二張本票，早經被告以張
    芳娟名義與朱慧珠和解，取走六十萬元，蕭天鈞再找被告追
    討六十萬元，被告又藉口係委託徵信社辦理，錢在徵信社，
    難於收回之語搪塞等基本事實，業經證人蕭天鈞於調查處證
    述綦詳（見偵卷第15頁至第18頁），並在偵查、原審中具結
    證陳如上（見偵卷第36頁至第38頁、第58頁至第59頁、原審
    卷第101頁至第103頁），核與告訴人乙○○於調查處、偵查
    、原審、本院78年度上訴字第1580號案件指證情節相符（見
    偵查卷第2頁至第7頁、第35頁、第36頁、第57頁、第58頁、
    原審卷第57頁至第59頁、本院78年度上訴字第1580號卷＜下
    簡稱：本院上訴卷＞第72頁至第73頁）。
  (3)又被告係於74年8月13日，借用其事務所人員張芳娟之名義
    ，製作上開二紙本票之本票裁定聲請書狀，於商得張芳娟之
    同意後，由張芳娟蓋用其本人印章於該書狀之上，甲○○遂
    將該二張本票交予張芳娟，由張芳娟以本票執票人之身分具
    狀聲請對附表所示之本票二紙裁定准許強制執行，隨後並由
    張芳娟具名聲請假扣押朱慧珠之財產，具狀陳報已提供擔保
    金，嗣再由張芳娟出面至上址與朱慧珠簽訂和解協議書，以
    上開本票二紙換回六十萬元之支票，並經由被告之指示，由
    張芳娟將該紙六十萬元之支票於74年10月30日存入被告女兒
    王湘婷設於彰化商業銀行古亭分行之第00－00000－0號帳戶
    內提示，並獲得兌現等情，不僅經被告供認屬實，並經證人
    張芳娟證述在卷，證人張芳娟且證稱：「聲請狀、陳報狀係
    經我蓋章送交法院，並由我導引查封，出面和解，取回六十
    萬元，依被告指示存入其女兒銀行帳戶」等語無誤（見原審
    卷第78頁至第80頁、本院上訴卷第74頁至第76頁），並有朱
    慧珠名義之本票及退票理由單影本各二件附卷可稽（見偵查
    卷第21頁至第22頁），復有和解協議書、六十萬元支票及彰
    化商業銀行王湘婷帳戶收入傳票影本各一紙在卷為憑（見偵
    查卷第19頁、第20頁、第25頁），亦有被告承認係本人出具
    之上載：「茲證明朱慧珠清償票款民事事件，係本人借用張
    芳娟名義為債權人，一切實質法律關係，均與其無涉，此證
    ，甲○○（簽印）9.8.」等語之證明書影本一份附卷可參
    （見偵查卷第14頁）。又本院前次審理時（更(一)審）調閱臺
    灣臺北地方法院74年票字第12147號、74年全字第3744號、
    70年民執全字第2796號卷，雖上開卷宗因逾保存年限業經銷
    燬，此有臺灣臺北地方法院北院錦料字第0930100321號函在
    卷可稽（見本院更(一)卷第37頁），然此等卷宗既經本院前次
    上訴審調閱屬實，並提示予被告辯論在案（見本院上訴審卷
    第95頁反面），且有臺灣臺北地方法院74年票字第12147號
    裁定影本在卷可考，亦足認確有前述被告以張芳娟名義聲請
    本票裁定、聲請假扣押及和解等事實。
  (4)告訴人固曾證稱：未授權被告處理其債權，僅請被告查詢發
    票人債信等語（見偵查卷第6、7、36、38頁，本院上訴卷第
    72頁），但參酌告訴人於原審另證稱「（票交給被告？）沒
    有（應係指並非由伊親自交給被告），由蕭（天鈞）轉交十
    八張，要求他（指被告）收回票款。」、「（將票交蕭請被
    告處理時，有無說自己不出面？）有。」（見原審卷第58至
    59頁）；及證人蕭天鈞亦證稱：「（乙○○所拿支票有十多
    張，你將之拿給被告？）是，張說溫（指債務人溫博愛）不
    在國內，票退票了，被告說有辦法要回來其中二張（朱慧珠
    的票）的票款，所以委託被告處理。」、「（張有無同意將
    票交給被告處理？）有。」（見原審卷第101頁）等情以觀
    可知，告訴人應曾授權被告處理其票據債權，而非僅請被告
    查詢發票人債信而已，蓋若告訴人未曾授被告處理其債權，
    如何要求被告收回票款，因此告訴有無授被告處理其債權之
    事實，應以告訴人於原審所稱之證詞為可採。而既然被告受
    告訴人委託，代為處理票據債權，則被告自票據債務人處取
    得票款時，被告依約自有將追償所得之票款返還告訴人之義
    務。
  (5)被告雖辯稱告訴人知道伊已與朱慧珠和解，由於全部追嘗事
    宜均由伊在處理，執行費亦由負擔，依照行情伊可取得其中
    三十萬元，但告訴人卻要全部六十萬元，有欠公平，始未給
    付該六十萬元予告訴人，伊並無侵占犯意云云，然如前述被
    告既然並未告知告訴人已自朱慧珠處取得上開六十萬元支票
    ，並獲得兌現之事宜，再參酌如前述，被告自朱慧珠處取得
    上開六十萬元支票並獲得兌現後，告訴人及證人蕭天鈞仍一
    再向被告催討如附表所示之二紙本票等情以觀，足見告訴人
    不知道被告已與朱慧珠和解並取得六十萬元無誤，蓋若告訴
    人知道被告已與朱慧珠和解並取得六十萬元，告訴人豈有不
    直接請求該六十萬元，而一再向被告催討無法兌現之如附表
    所示二紙本票之道理。又如前述被告依約有將追償所得返還
    告訴人之義務，而既然被告已與朱慧珠和解並取得六十萬元
    票款，其自應將追償所得之六十萬元返還告訴人，被告竟然
    隱藏已自朱慧珠處受償六十萬元之情事，並於告訴人催討時
    未告知詳情，並虛構告訴人原先交付如附表所示朱慧珠名義
    之本票，尚在其律師事務所等語，準此足證被告取得此六十
    萬元後，意圖為自己不法之所有，將此六十萬元票款侵占入
    己，始未告知告訴人已自朱慧珠處受償六十萬元之情事無訛
    ，其無侵占犯意之辯解，顯係卸責之詞，委無可取。
  (6)至於被告於本案起訴後，在77年12月12日與告訴人和解，由
    被告將五十五萬元返還告訴人乙○○，另五萬元充作被告之
    報酬，惟此僅係被告犯罪後之態度問題，尚難解免被告侵占
    之犯行，附此敘明。
三、綜上所述，本件事證明確，被告上開犯行，洵堪認定，應予
    論罪科刑。
四、查被告係執業律師，代客戶處理票據債權，其自票據債務人
    朱慧珠處受償六十萬元，該六十萬元自屬其業務上持有之物
    ，茲被告意圖為自己不法之所有，將因該業務關係而持有之
    六十萬元票款，據為己有侵占入己，核犯刑法第336條第2項
    之業務侵占罪。又被告犯罪後，刑法第336條第2項業務侵占
    罪之法定刑，已因中華民國刑法施行法增定第1之1條「中華
    民國94年1月7日刑法修正施行後，刑法分則編所定罰金之貨
    幣單位為新臺幣。」、「94年1月7日刑法修正時，刑法分則
    編未修正之條文定有罰金者，自94年1月7日刑法修正施行後
    ，就其所定數額提高為三十倍。但72年6月26日至94年1月7
    日新增或修正之條文，就其所定數額提高為三倍。」，而有
    變更，而刑法第41條易科罰金規定，業於94年2月2日修正，
    並於95年7月1日修正生效，比較刑法修正前後規定結果，以
    修正後刑法規定最有利於被告，爰依修正後刑法第336條第2
    項規定，論以業務侵占罪。
五、原審據以論罪科刑，固非無見，惟如後述被告並不成立刑法
    第216條、第210條之行使偽造私文書罪，原審未以詳查，即
    認被告成立該罪，自有未洽；又被告犯罪後，刑法336條第
    2項業務侵占罪之法定刑業已修正，並自95年7月1日生效，
    另中華民國80年罪犯減刑條例，亦於80年1月1日生效，刑法
    第41條亦有修正，原審未及比較，亦有未洽。被告上訴否認
    犯罪，固無理由。然原判決既有可議之處，仍屬無可維持，
    應予撤銷改判。爰審酌被告犯罪之動機、目的、手段、犯罪
    所生之危害，及犯罪後之態度等一切情狀，量處如主文第2
    項所示之有期徒刑8月，然被告本件犯罪時間係在中華民國
    77年1月30日以前，應依中華民國77年罪犯減刑條例第2條第
    1項第2款第3目、第4條第2項、第6條規定，減為有期徒刑4
    月。又被告犯罪時間亦在79年10月31日以前，應依中華民國
    80年罪犯減刑條例第2條第1項第2款第3目、第4條第2項、第
    8條規定，再減為有期徒刑2月。雖然被告所犯最重本刑為五
    年以下有期徒刑以下之刑之罪，而受六個月以下有期徒刑或
    拘役之宣告，因身體、教育、職業、家庭之關係或其他正當
    事由，執行顯有困難者，得易科罰金，被告行為後之刑法第
    41條第1項前段，先於90年1月10日修正，將修正前同條之最
    重本刑為三年以下有期徒刑以下之刑之罪，放寬為最重本刑
    有期徒刑五年以下之刑之罪，乃為避免短期自由刑之流弊，
    而以易科罰金之方式代替；此與中華民國77年罪犯減刑條例
    第八條、中華民國80年罪犯減刑條例第10條所為：「犯最重
    本刑為3年以下有期徒刑以下之刑之罪，依本條例減得之刑
    ，如為6月以下有期徒刑、拘役者，應於為減刑裁判時，併
    諭知易科罰金折算之標準。」之規定，皆係本諸恤刑之旨，
    使原不得易科罰金者，得易科罰金，以達前揭立法之目的。
    至上開減刑條例所以定為「最重本刑三年以下有期徒刑以下
    之刑之罪」，係配合當時（即修正前）刑法第41條之要件而
    設，刑法第41條於90年1月10日既已修正為「最重本刑五年
    以下有期徒刑以下之刑之罪」，則減得之刑如已符合現行刑
    法第41條第1項前段所定，自應依法諭知易科罰金之折算標
    準，始符上開減刑條例相關規定之立法本旨。另刑法第41條
    又於94年2月2日修正易科罰金折算標準（即以新台幣一千元
    、二千元或三千元折算一日），並自95年7月1日生效，綜合
    比較上開各修正內容，以修正前刑法第41條規定最有利於被
    告，是依修正前刑法第41條第1項前段規定，諭知易科罰金
    折算標準。
六、公訴意旨另以：被告係冒用張芳娟之名義向臺灣臺北地方法
    院聲請假扣押朱慧珠之房屋，因認被告此部分行為係涉犯刑
    法第210條之偽造私文書罪嫌云云。訊據被告否認有何偽造
    私文書犯行，而公訴人認被告有此部分行為，無非以證人張
    芳娟於調查處及偵查中之證述為據。查證人張芳娟於本院上
    訴審審理具結作證時，經本院逐一提示本票裁定聲請狀、強
    制執行聲請狀、陳報狀等文件時，皆承認係其本人蓋用自己
    名義之印章於各文書之上，並持交法院，僅稱：內容不太清
    楚，不知來龍去脈等語（見上訴卷第74頁以下）。既然該等
    書狀係張芳娟本人親自蓋章，則張芳娟先前所述：被告係冒
    用其名義製作聲請狀等語，尚屬有瑕疵，其先前所為之此部
    分證言即難採為不利於被告認定之證據。此外，復查無積極
    證據足資證明被告有此部分偽造私文書之犯行，被告此部分
    犯罪應屬不能證明。惟因公訴意旨認被告此部分犯嫌，與前
    開論罪科刑部分，有牽連犯之裁判上一罪關係，爰不另為無
    罪判決之諭知。
據上論斷，應依刑事訴訟法第369條第1項前段、第364條、第299
條第1項前段，刑法第2條第1項但書，修正前刑法第41條第1項前
段、336條第2項，中華民國77年罪犯減刑條例第2條第1項第2款
第3目、第4條第2項、第6條，中華民國80年罪犯減刑條例第2條
第1項第2款第3目、第4條第2項、第8條，修正前罰金罰鍰提高標
準條例第1條前段、第2條，判決如主文。
本案經檢察官郭啟東到庭執行職務。
中    華    民    國    95    年    7     月    27    日
                  刑事第十六庭審判長法  官  葉騰瑞
                                    法  官  莊明彰
                                    法  官  黃俊明
以上正本證明與原本無異。
如不服本判決，應於收受送達後十日內向本院提出上訴書狀，其
未敘述上訴之理由者並得於提起上訴後十日內向本院補提理由書
（均須按他造當事人之人數附繕本）。
                                    書記官  廖婷璇
中    華    民    國    95    年    7     月    27    日
附錄：本案論罪科刑法條全文
刑法第336條第2項
對於業務上所持有之物，犯前條第1項之罪者，處6月以上5年以
下有期徒刑，得併科3千元以下罰金。


司法院資訊處製作；財團法人民間司法改革基金會備份。
